臺灣高雄地方法院交通事件裁定　　　　　　　　　　　九十一年交聲字第四二○號
　　原處分機關　高雄市交通事件裁決所
　　異　議　人　甲○○
右列受處分人因違反道路交通管理處罰條例案件，對於高雄市交通事件裁決所中華民
國九十一年六月二十日所為之處分（原處分案號：高市交裁字第三二─Ｂ00000
000號），聲明異議，本院裁定如左：
    主  文
原處分撤銷。
甲○○不罰。
    理  由
一、異議意旨略以：本件登記為異議人甲○○所有之ＸＹＺ─七二六號重機車係租賃
    車，該車曾於民國九十一年四月二十七日十二時五分許出租予名為王哲聖者，嗣
    王哲聖於同日十八時三十分歸還時因有撞損，故停放在店內待修，直到同年五月
    十日前均未曾離開店內，因此舉發機關對其所有之ＸＹＺ─七二六號重機車曾於
    待修期間內即於九十一年五月二日八時二分許，在高雄市○○路與公園路口有違
    規行為之事實，應屬有誤等語。
二、按汽車駕駛人，行經有燈光號誌管制之交岔路口闖紅燈者，處新臺幣一千八百元
    以上五千四百元以下罰鍰；又汽車駕駛人駕駛汽車有違反本條例之行為，經交通
    勤務警察或依法執行交通稽查任務人員制止時，不聽制止或拒絕停車接受稽查而
    逃逸者，除按各該條規定處罰外，處新臺幣三千元以上六千元以下罰鍰，道路交
    通管理處罰條例第五十三條、第六十條第一項分別定有明文。由上可知，處罰機
    關對違反上開行政義務規定之處罰對象，限於汽車駕駛人而非車輛之所有人，故
    舉發或處罰機關應查明違反行政法上義務之汽車駕駛人究何誰屬，始得依法舉發
    ，方為正途；且對車輛所有人之轉嫁罰規定，亦限於法律有明文規定者始得為之
    ，尚難以未符合法律授權目的、內容及範圍之法規命令，在顧及舉發效率之情形
    下，設定人民法律上所未規定之義務。
三、本件舉發機關高雄市政府警察局鹽埕分局員警認異議人甲○○所有之ＸＹＺ─七
    二六號重機車，於九十一年五月二日八時二分許，在高雄市○○路與公園路口有
    紅燈右轉及經警以警笛、手勢示意、仍加速逃逸之事實，故依同條例第五十三條
    、第六十條之規定，以高市警刑字第Ｂ00000000號舉發違反道路交通管
    理事件通知單（下稱舉發通知單），對異議人為逕行舉發，嗣異議人向舉發機關
    陳情，經舉發機關函文副知舉發事實並無違誤，故原處分機關乃準據舉發事實，
    依同條例第五十三條、第六十條第一項之規定裁罰異議人一千八百元及三千元罰
    鍰等情，此有舉發通知單、高雄市政府警察局鹽埕分局函、原處分機關裁決書及
    移送書等在卷可稽。茲有疑義者是，異議人是否即為違反行政法上義務之汽車駕
    駛人，亦即異議人所有之ＸＹＺ─七二六號重機車縱有違規之行為，惟是否即得
    據以判斷具所有權人之異議人係汽車駕駛人，則待推敲。經查，卷附之舉發通知
    單上已載明「該駕駛為男性」，足證異議人並非上揭時地有違規行駛之汽車駕駛
    人之事實。
四、次按道路交通管理處罰條例關於車輛駕駛人之處罰，如應歸責於車輛所有人者，
    處罰車輛所有人，同條例第八十五條第三項固定有明文。惟依該條之文義解釋，
    其歸責因素應指違反該條例所欲規範之行政秩序強制或禁止義務之情形，可得歸
    責於車輛駕駛人者，始可將處罰主體由車輛駕駛人轉換為車輛所有人。又違反道
    路交通管理事件統一裁罰標準及處理細則，雖由同條例第九十二條授權訂定，然
    自法律授權之目的及範圍而論，應指有關同條例「統一裁罰標準」及「違反道路
    交通管理事件處理」之執行性細則規定，尚不得訂定逾越母法授權之內容、目的
    、範圍之規定，亦未可藉此增設人民之義務，或限制人民之權利規定（司法院大
    法官會議釋字第三一三號、第三九○號、第四○二號、第四四三號解釋參照）。
    雖具有法規命令位階之違反道路交通管理事件統一裁罰標準及處理細則第二十四
    條訂有：逕行舉發違反道路交通管理事件，經汽車所有人依通知單之應到案日期
    前到案，並告知違規駕駛人姓名、身分證統一編號及住址者，處罰機關應即另行
    通知違規駕駛人到案依法處理；逾應到案日期，處罰機關應依本條例第八十五條
    第三項規定處罰該汽車所有人云云，然本條後段規定逾越母法之授權意旨，擴張
    母法第八十五條第三項之歸責因素規定，使未能告知違規駕駛人、逾應到案日期
    、到案拒絕或無法告知違規駕駛人詳細資料之車輛所有人，無論是否具違反行政
    法強制或禁止規定之實體上歸責原因，自程序上設定車輛所有人之說明義務，若
    有違反說明義務者，即擴張解釋轉嫁罰之規定，而免除舉發或處罰機關之稽查程
    序，一併將此不利益歸由車輛所有人負擔之規定，顯然與前揭解釋意旨有違，從
    而本院本於憲法第二十三條所揭櫫之法律保留原則，及行政法上法律授權明確性
    之法理，自不受此法規命令之拘束（司法院大法官會議解釋釋字第三八號、第二
    一六號解釋參照），併此敘明。
五、綜上所述，本件異議人既非上開違反行政法義務者，且舉發及裁罰機關亦未能舉
    證證明異議人就上開違規事實具何歸責原因，從而原處分機關對異議人裁罰即難
    認為合法，自應由本院將原處分撤銷，諭知受處分人為不罰，以資適法。
六、據上論斷，應依道路交通案件處理辦法第二十條前段，裁定如主文。
中      華        民      國      九十一    年    七    月    三十一    日
                                  臺灣高雄地方法院交通法庭
                                        法  官   卓立婷
右為正本，係照原本作成。
如不服本裁定，應於送達後五日內向本院提出抗告狀。
                                        書記官   李春慧
中      華        民      國      九十一    年    七    月    三十一    日
